【裁判字號】    88,訴,1982
【裁判日期】    890614
【裁判案由】    偽造文書
【裁判全文】
臺灣臺中地方法院刑事判決                        八十八年度訴字第一九八二號
    公  訴  人  臺灣臺中地方法院檢察署檢察官
    被      告  丁○○
    選任辯護人  黃英傑
                陳沆河
右列被告因偽造文書案件，經檢察官提起公訴（八十八年度偵字第六五七六號），本
院判決如左：
    主  文
丁○○連續行使偽造私文書，足以生損害於他人，處有期徒刑壹年陸月。
如附表一編號一至六存款單質押借據上所示偽造「甲○○」之署押拾貳枚，均沒收。
    事  實
一、丁○○明知自民國（下同）八十七年三月十九日起存放在第七商業銀行水湳分行
    （下稱七銀水湳分行）之定期存款新台幣（下同）三百萬元（分成三筆，每筆存
    款一百萬元，存單號碼分別為０三五一─00000000─三號、０三五一─
    00000000─０號、０三五一─00000000─０號，後於八十七年
    九月十九日到期，經換單續存，存單號碼分別為０三五一─00000000─
    四號、０三五一─00000000─一號、０三五一─00000000─八
    號，到期日均為八十八年九月十九日），係其同居人李恩惠之父甲○○委託李恩
    惠代存，且存摺、定存單及印章委由李恩惠女保管。後於八十七年十二月七日李
    恩惠因重病至榮民總醫院台中分院住院，迄於八十八年一月十三日病逝，在此李
    恩惠重病期間，丁○○竟意圖為自己不法之所有，並基於概括之犯意，連續於附
    表一編號一至五號所示之時地，共計五次偽以甲○○名義，並偽造甲○○之署押
    、盜用甲○○之印章於存款單質押借據上而偽造存款單質押借據，並持之向七銀
    水湳分行行使，致使該行不知情之職員，不知有詐，因而陷於錯誤，如數將如附
    表一編號一至五所示之款項，匯入甲○○在七銀水湳分行帳號00000000
    0000─二號之帳戶內，丁○○再均以盜蓋甲○○印章於轉帳憑單而偽造轉帳
    憑單並均持之行使之方式，將上開款項轉入其在第七商業銀分行帳號00000
    0000000─八號之帳戶內領取花用，並足生損害於甲○○。後於八十八年
    一月十八日，復承前開概括犯意，偽以甲○○之名義向將七銀水湳分行辦理存單
    號碼為０三五一─00000000─四號之定期存款解約，致使七銀水湳分行
    不知情之職員，不知有詐，因而陷於錯誤，而交付八十萬元（扣除前貸如附表一
    所示之二十萬元），並匯入甲○○在七銀水湳分行帳號00000000000
    0─二號之帳戶內，丁○○隨即於同日，以盜蓋甲○○印章於取款憑條而偽造取
    款憑條並持之行使之方式，領出其中十五萬元，用以清償其於如附表一編號五所
    借之款項，並於八十八年一月十九日，將上開甲○○在七銀水湳分行帳戶內提出
    五十萬元，於未經甲○○之同意，偽以甲○○之名義再向七銀水湳分行辦理定期
    存款（存單號碼為：０三五一─00000000─一號、到期日八十九年九月
    十九日），隨即承續上開概括犯意，於如附表一編號六之時間，再偽以甲○○名
    義，並偽造甲○○之署押、盜用甲○○之印章於存款單質押借據上而偽造存款單
    質押借據，並持之向七銀水湳分行行使，致使該行不知情之職員，不知有詐，因
    而陷於錯誤，而將如附表一編號六所示之款項，匯入甲○○在七銀水湳分行帳號
    000000000000─二號之帳戶內，丁○○再以盜蓋甲○○印章於轉帳
    憑單而偽造轉帳憑單之方式，將上開款項轉入其在第七商業銀分行帳號0000
    00000000─八號之帳戶內領取花用，並足生損害於甲○○。嗣於八十八
    年一月二十一日，復承前開概括犯意，偽以甲○○之名義向將七銀水湳分行辦理
    如附表編號一至三所示存單號碼０三五一─00000000─一號、０三五一
    ─00000000─八號及０三五一─00000000─一號之定期存款解
    約，致使七銀水湳分行不知情之職員，不知有詐，因而陷於錯誤，而交付剩餘款
    六十二萬元（扣除前貸未償款項如附表二所示），並匯入甲○○在七銀水湳分行
    帳號000000000000─二號之帳戶內，丁○○隨即於同日，以盜蓋甲○○印章於轉帳憑單而偽造轉帳憑單並持之行使之方式，將上開款項轉入其在第
    七商業銀分行帳號000000000000─八號之帳戶內領取花用，並足生
    損害於甲○○。後丁○○再承前開概括犯意，於八十八年一月二十九日，以盜蓋
    甲○○印章於取款憑條而偽造取款憑條，並持之向七銀水湳分行不知情之職員行
    使，致使該行不知有詐，因而陷於錯誤，而交付其所提領之十五萬元花用，並足
    生損害於甲○○，丁○○合計共詐得三百萬元。迨於八十八年二月二十四日甲○○向七銀水湳分行申請補發存摺後，始發現上情。
二、案經甲○○訴由臺灣臺中地方法院檢察署檢察官偵查起訴。
    理  由
一、訊據被告丁○○對於其有於附表一所示之時地，以告訴人甲○○之名義向七銀水
    湳分行貨得如附表一所示之款項，並轉帳至其前開第七商業銀分行帳號0000
    00000000─八號之帳戶內領取花用，及以甲○○名義辦理存單號碼為：
    ０三五一─00000000─一號、到期日八十九年九月十九日、金額為五十
    萬元之定期存款，後再以解約轉帳方式，取得全部定期存款之解約款，並於八十
    八年一月二十九日，自告訴人甲○○之帳戶內提領現金十五萬元，共計取得三百
    萬元等情固均坦承不諱，惟矢口否認有偽造文書及詐領存款之犯行，並辯稱：上
    開三百萬元係告訴人之女兒其同居人李恩惠向伊借款後還款之錢，該款項係伊所
    有，並非告訴人所有云云。惟查：
（一）上開存單號碼分別為０三五一─00000000─三號、０三五一─000
      00000─０號、０三五一─00000000─０號之三筆定期存款，於
      八十七年三月十九日辦理定期存款時，係同日由被告上開第七商業銀分行帳號
      000000000000─八號之帳戶內轉出三百萬元而辦理，而該三百萬
      元之款項，則係從八十七年三月十六日存入二張支票合計三百四十九萬元（其
      中一張面額三百萬元、一張面額四十九萬元）中所提領，上開二張支票，其中
      票據號碼ＢＥ0000000號、發票人第七商業銀行、發票日八十七年三月
      十三日、面額三百萬元、付款人台灣銀行台中分行之台支支票，係案外人丙○○所購買，而另一張票據號碼0000000號、發票人台中市第六信用合作
      社、發票日八十七年三月十三日、面額四十九萬元、付款人合作金庫臺中支庫
      之合支支票，則係案外陳楊銀花所購買，且該案外人丙○○、陳楊銀花即係告
      訴人售屋之買受人等情，有第七商業銀分行帳號000000000000─
      八號帳戶存摺二本、上開支票影本二件、台中市第六信用合作社八十九年四月
      十日（八九）中六信總字第０三一九號函（含所附開戶明細表、存款明細表）
      一件、第七商業銀行八十九年四月二十日七水湳字第二二六七號函（含所附往
      來明細表）一件、土地房屋買賣契約書一本、土地登記申請書影本一份、土地
      建築改良物買賣所有權移轉契約書（公契）影本三份在卷可稽，足見告訴人所
      指上開三百萬元之定期存款，係其售屋所應得之款項等語，及上開案外人丙○○、陳楊銀花所交付之三百四十九萬元確係買屋之價款等情，應係實情，堪以
      採信。
（二）再者，上開定期存款之利息均由告訴人以提款卡領取，而告訴人之女李恩惠於
      八十八年一月十三日因病死亡，被告於李恩惠重病住院期間（如附表一所示時
      間），持上開告訴人名義之定期存單前往七銀水湳分行辦理質押借款並以轉帳
      方式將款項轉入其在七銀之存摺中，而於李恩惠死後，並將定期存款提前解約
      再轉帳或以取款憑條領款之方式共計取得三百萬元等情，有往來明細表影本一
      紙、第七商業銀分行帳號000000000000─八號帳戶存摺二本、行
      政院國軍退除役官兵輔導委員會台中榮民總醫院死亡診斷證明書影本一件、定
      期存單影本四紙、取款憑絛影本一紙、第七商業銀行轉帳收入傳票影本二紙、
      第七商業銀行放款繳款憑條影本六紙附卷可參，復為被告及告訴人所自承，並
      經證人乙○○於偵查及本院審理時證述屬實，足見被告確係利用李恩惠重病就
      醫期間密集質借及解約，應係事實，苟被告所稱上開三百萬元係其所有屬實，
      何以於李恩惠未住院前之期間，被告未曾有任何質借之行為，而於李恩惠住院
      後無力保管上開存摺及定期存單後，即持之質借及並均提前解約而領出現款，
      被告此舉顯常情有違。
（三）又，被告雖以前詞置辯，然按，被告於偵查中先則供稱：「是我的退休金（按
      指定存的三百萬元），因有些人做股票，要向我借，我認為不好，才拿一半之
      款存定存，她（按指李恩惠）打電話問她父親（即告訴人），用他名義存，．
      ．．因我不用我名義存，才想用她父親名義存」、「當初我做股票，有拿一部
      分之款辦定存，因怕別人知道全借，才與他們女兒商量，要以他女兒的父親名
      義辦定存」等語（見偵查卷第十頁、第二十四頁），被告於此時對於該三百萬
      元之來源供稱係由其退休金中所提出，並未提及有他人借款而還之情事，嗣後
      於本院訊問時則供稱：「（問：八十七年三月十六日帳戶內有三百四十九萬元
      是什麼錢？）是別人還我的錢」、「八十七年三月十六日入帳的三百四十九萬
      元是朋友還我的錢」等語（見本院八十八年十一月三日訊問筆錄、八十八年十
      二月二十四日訊問筆錄），後因本院調查支票來源，始改稱八十七年三月十六
      日所存入之上開二張支票面額合計三百四十九萬元係李恩惠所交付，則係還款
      三百萬元，另四十九萬元係利息等語（見本院八十九年三月八日訊問筆錄），
      並於本院審理時期間提出上載發票人為李恩惠之面額為三百九十萬元之本票一
      紙及被告郵局存摺影本一份為證。按被告於偵查中及本院初次及第二次訊問時
      ，對於上開三百萬元之資金來源，先後供述不一，且於本院訊問時猶供稱係別
      人或朋友所還之錢，並未敘明係李恩惠所還，本院參酌以被告與李恩惠係同居
      關係，非屬一般朋友，如李恩惠所交付之上開二張支票確係為供還款之用，何
      以被告於偵查中不敢吐實，於本院訊問時猶謊稱係「朋友還款」之理，其告之
      選任辯護人黃英傑律師於八十八年十二月二十四日所提辯護意旨（二）狀中猶
      否認該三百萬元係由李恩惠所交付等語，益見被告嗣所供該李恩惠所交付之三
      百四十九萬元係為還款云云，已難認係真實；再者，據被告之選任辯護人黃英
      傑律師於八十九年六月二日所提辯護意旨（三）狀中所載，李恩惠除交付上開
      二張面額共計三百四十九萬元之支票外，另有交付一百萬元現金等語（見該狀
      第三頁第二行），如被告所辯屬實，則李恩惠共計還款四百四十九萬元，扣除
      本金三百九十萬元，餘款五十九萬元即係利息，以李恩惠借款期間自八十六年
      六月十七日起至八十七年三月十六日止還款為止，共計九個月，則被告所收取
      之利息高達年息百分之二十，已達法定之最高上限，以被告與李恩惠係屬同居
      關係，期間長達十數年，被告復自稱其辦理定期存款之利息由告訴人自由領取
      等語，可見二人間情誼密切等情，揆諸一般常情，顯難想像以如此關係密切人
      間借貸，會收取如此高利率之利息，被告所辯有悖常情，應係為配合其曾於郵
      局存摺中提領出三百九十萬元所供，尚不足採信；又扣案發票人為李恩惠、面
      額為三百九十萬元之本票一紙，其上並未有李恩惠之簽名，僅蓋用李恩惠之印
      章，是否確係李恩惠所簽發，已非無疑，且一般社會交易常情，以交付本票借
      款，於借款人還款時，均會將本票還借款人，本件如被告所辯李恩惠向其借款
      三百九十萬元，並於八十七年三月份還款屬實，則該本票應早交還李恩惠，被
      告何有辦法提出本票正本之理？足見李恩惠縱有向被告借款，上開於八十七年
      三月十六日交付之二張面額共計三百四十九萬元之支票，亦非用以償還本票上
      之債務，應甚明確，是亦難據上開本票即認李恩惠所交付之上開支票二張，係
      以供還款之用。
（四）至於卷附之委託書上雖載：「本人丁○○有一筆金額參佰萬元整，在台中市第
      七商業銀行水湳分行開戶，以定期存款寄存在甲○○名下，現在因甲○○本人
      身體欠妥，未能前來辦理委由李恩惠作為見證人」等語，惟李恩惠業已死亡，
      且該委託書並未交付第七商業銀行留存，則該委託書是否確由李恩惠所出具，
      已無從查證，且上開委託書上李恩惠之簽名，與李恩惠向第七商業銀行承租保
      管箱印鑑卡上所親簽「李恩惠」署押（有第七商業銀行八十八年十一月十五日
      七健行字第五一００號函所附保管箱印鑑卡在卷有參，另所附之保管箱使用約
      定書上立約定書人「李恩惠」之署押與該親簽之筆跡不同，應非李恩惠所親簽
      ）比較結果，並不相符，亦不足證明上開委託書係由李恩惠所簽，至於證人乙○○於本院審理時證稱其所見之委託書與卷附之委託書是同一份云云，自與事
      實不符，應係時間久遠，證人記憶有所不及所致，亦不足採為被告有利認定之
      依據。退一步言，縱如被告所稱上開委託書上「李恩惠」之署押確由李恩惠所
      簽署無誤，然因上開三百萬元係自被告前開在第七商業銀行之帳戶內所提出，
      則所稱之「本人丁○○有一筆金額參佰萬元整，在台中市第七商業銀行水湳分
      行開戶」等語，僅足說明該三百萬元係自被告之帳戶提出轉以告訴人名義存款
      而已，尚不足證明該三百萬元之款項係被告所有，是益難憑此據為被告有利認
      定之依據。
（五）綜上調查結果，本件系爭之三百萬元，既係告訴人售屋所得之款項，則以告訴
      人名義辦理定期存款，而所產生之利息復由告訴人所領取，則告訴人指稱該三
      百萬元係其委託其女李恩惠代辦等語，應係實情，則該三百萬元自係告訴人之
      財產，被告所辯該三百萬元為其所有云云，與事實不符，尚無可取。則被告於
      未取得告訴人之同意前提下，趁告訴人之女李恩惠重病住院期間，陸續將定期
      存款質押借款並解約，其有為自己不法所有之意圖，彰彰甚明。本件事證明確
      ，被告之前開所辯，無非係屬事後卸責之詞，不足採信，被告右開之犯行，均
      足以證明。
二、核被告所為，係犯刑法第二百十六條、第二百十條之行使偽造私文書罪及同法第
    三百三十九條第一項之詐欺取財罪，其偽造署押及盜用印章行為，為偽造私文書
    之部分行為，不另論罪，公訴人認另成立刑法第二百十七條第一項、第二項之罪
    嫌云云，尚有未洽；又被告偽造文書後而持之行使，其偽造之低度行為應為行使
    之高度行為所吸收，亦不另論罪。被告先後多次行使偽造文書、多次詐欺取財之
    行為均時間緊接，所犯構成要件相同，顯均係基於概括之犯意為之，為連續犯，
    應依刑法第五十六條之規定論以一罪論，並均加重其刑。又被告所犯連續行使偽
    造私文書罪與連續詐欺取財罪間，有方法結果之牽連關係，為牽連犯，應依刑法
    第五十五條之規定，從較重之連續行使偽造私文書罪處斷。公訴人雖僅起訴如附
    表一所示之犯行，惟其餘犯行與公訴人起訴部分，有裁判上一罪之關係，業如前
    述，該未經記載於起訴犯罪事實欄部分，自屬起訴效力所及，本院應一併審究。
    爰審酌被告犯罪之動機、目的、為圖解決自身經濟之困境即犯罪（其自承因股票
    下跌所致）、犯罪所生之危害不小、現仍未賠償告訴人所受之損害及其犯罪後猶
    飾詞狡辯態度不佳等一切情狀，量處如主文所示之刑。如附表一所示偽造之「甲○○」之署押十二枚，應依刑法第二百十九條之規定，宣告沒收。至於質押借據
    、轉帳憑單、取款憑條上「甲○○」之印文，均係被告盜用甲○○之印章蓋用而
    來並非偽造，自不得予沒收，公訴人聲請併予宣告沒收，自有未洽，併予說明。
三、臺灣臺中地方法院檢察署八十八年度偵字第一０一三六號併案意旨略以：被告意
    圖為自己不法之所有，侵占告訴人所有之存摺一本、定期存單三張，因認被告另
    涉刑法第三百三十五條第一項之侵占罪嫌等語；按犯罪應依事實認定之，無證據
    不得推定其犯罪事實，刑事訴訟法第一百五十四條定有明文，本件訊據被告堅決
    否認有併案意旨所指之犯行，並辯稱該定期存單三張係伊所有之錢等語，經查：
    本件被告持有告訴人所有之七銀水湳分行帳號000000000000─二號
    存款存摺及定期存單三張，係為其方便向七銀水湳分行辦理質押借款、解約，並
    將由七銀水湳分行撥款入上開帳戶後再轉帳入其帳戶內領用等情，已如前述，是
    上開告訴人所有之存摺及定期存單，均僅係告訴人用以詐財之工具而已，目的在
    詐得現款三百萬元，並非在保有存摺及定期存單，應甚明確，是其對於存摺及定
    期存單並無終局保有之不法意圖存在，應甚明顯，此外，復查無其他任何積極證
    據，足資證明被告確有併案意旨所指之侵占犯行，應認被告此部分不能證明有犯
    罪，與前開論科刑部分，自無裁判上一罪之關係，且此部分未經公訴人提起公訴
    ，本院自無從併予審究，應退回由檢察官另行偵辦處理為宜，併予敘明。
據上論斷，應依刑事訴訟法第二百九十九條第一項前段，刑法第五十六條、第二百十
六條、第二百十條、第三百三十九條第一項、第五十五條、第二百十九條，罰金罰鍰
提高標準條例第一條前段，判決如主文。
中    華    民    國      八十九      年      六      月      十四      日
                                        法  官    李  國  增
右正本證明與原本無異。
如不服本判決，應於送達後十日內向本院提出上訴狀（須附繕本），上訴於台灣高等
法院台中分院。
                                        書記官
中    華    民    國      八十九      年      六      月      十四      日
附錄法條：
刑法第二百十條：偽造、變造私文書，足以生損害於公眾或他人者，處五年以下有期
徒刑。
刑法第二百十六條：行使第二百十條至第二百十五條之文書者，依偽造、變造文書或
登載不實事項或使登載不實事項之規定處斷。
刑法第三百三十九條第一項：意圖為自己或第三人不法之所有，以詐術使人將本人或
第三人之物交付者，處五年以下有期徒刑、拘役或科或併科一千元以下罰金。
┌───────────────────────────────────┐
│附表一                                                                │
├──┬────┬────┬──────┬───────┬───────┤
│編號│時    間│地    點│詐 得 款 項 │存  單  號  碼│偽  造  署  押│
├──┼────┼────┼──────┼───────┼───────┤
│ 一 │八十七年│第七商業│新台幣十三萬│０三五一─一二│偽造甲○○署押│
│    │十二月十│銀行水湳│元          │八七０一八六─│二枚          │
│    │五日    │分行    │            │一號          │              │
├──┼────┼────┼──────┼───────┼───────┤
│ 二 │八十七年│第七商業│新台幣五十萬│０三五一─一二│偽造甲○○署押│
│    │十二月二│銀行水湳│元          │八七０一八六─│二枚          │
│  │十四日  │分行    │            │一號          │              │
├──┼────┼────┼──────┼───────┼───────┤
│ 三 │八十八年│第七商業│新台幣九十萬│０三五一─一二│偽造甲○○署押│
│    │一月六日│銀行水湳│元          │八七０一八七─│二枚          │
│    │        │分行    │            │八號          │              │
├──┼────┼────┼──────┼───────┼───────┤
│ 四 │八十八年│第七商業│新台幣二十萬│０三五一─一二│偽造甲○○署押│
│    │一月七日│銀行水湳│元          │八七０一八五─│二枚          │
│    │        │分行    │            │四號          │              │
├──┼────┼────┼──────┼───────┼───────┤
│ 五 │八十八年│第七商業│新台幣十五萬│０三五一─一二│偽造甲○○署押│
│    │一月十四│銀行水湳│元          │八七０一八六─│二枚          │
│    │日      │分行    │            │一號          │              │
├──┼────┼────┼──────┼───────┼───────┤
│ 六 │八十八年│第七商業│新台幣三十五│０三五一─一二│偽造甲○○署押│
│    │一月十九│銀行水湳│萬元        │八八０一一０─│二枚          │
│    │日      │分行    │            │一號          │              │
└──┴────┴────┴──────┴───────┴───────┘
┌───────────────────────────────────┐
│附表二                                                                │
├──┬───────┬────────┬───────┬───────┤
│編號│存  單  號  碼│  借 款 數 額   │可 取 回 金 額│解  約  日  期│
│    │              │  （新台幣）    │  （新台幣）  │              │
├──┼───────┼────────┼───────┼───────┤
│ 一 │０三五一─一二│六十三萬元（原借│三十七萬元    │八十八年一月二│
│    │八七０一八六─│合計七十八萬元，│              │十一日        │
│    │一號          │如附表編號一、二│              │              │
│    │              │、五號所示，已償│              │              │
│    │              │還十五萬元）    │              │              │
├──┼───────┼────────┼───────┼───────┤
│ 二 │０三五一─一二│九十萬元        │十萬元        │八十八年一月二│
│    │八七０一八七─│                │              │十一日        │
│    │八號          │                │              │              │
├──┼───────┼────────┼───────┼───────┤
│ 三 │０三五一─一二│三十五萬元      │十五萬元      │八十八年一月二│
│    │八八０一一０─│                │              │十一日        │
│    │一號          │                │              │              │
├──┴───────┴────────┴───────┴───────┤
│                                     合計可取回金額為新台幣六十二萬元 │
└───────────────────────────────────┘


司法院資訊處製作；財團法人民間司法改革基金會備份。
